【裁判字號】    91,上更(二),372
【裁判日期】    920430
【裁判案由】    偽造有價證券
【裁判全文】
臺灣高等法院高雄分院刑事判決                九十一年度上更(二)字第三七二號
      上  訴  人
      即  被  告  甲○○
      選任辯護人  呂富田  律師
右上訴人因偽造有價證券等案件，不服臺灣高雄地方法院八十六年度訴字第一四０四
號中華民國八十六年九月十二日第一審判決（起訴案號：臺灣高雄地方法院檢察署八
十五年度偵字第二七０六六號），提起上訴，經最高法院第二次發回更審，本院判決
如左：
      主      文
原判決撤銷。
甲○○意圖供行使之用，而偽造有價證券，處有期徒刑參年肆月。偽造之發票日均為
八十二年三月十九日、到期日均為八十二年五月十九日、發票人分別為乙○○、丙○○，面額均為新台幣一百萬元（票號二一七三七一號、二一七三七二號）之本票各壹
紙，均沒收。
      事      實
一、甲○○係旭勵建設股份有限公司（以下簡稱旭勵公司）之財務經理，於八十二年
    間因公司財務困難，為求資金週轉，經獲授權以其弟乙○○、弟媳丙○○（二人
    均為上開公司股東）名下之門牌屏果縣枋寮鄉市○街六十四巷九號及同街七十巷
    十六號房屋二間（含房、地）對外設定抵押貸款，甲○○乃於八十二年二月間某
    日，在高雄市○○區○○路一五一號六樓之一洪金快住處，商談借款新台幣（下
    同）二百萬元事宜，徵得洪女同意，甲○○除交付乙勵營造工程有限公司（負責
    人為莊豐財）所簽發面額共二百萬元之支票外，並以上開不動產設定抵押權以為
    擔保外，因洪女又特別要求須再以上開房地之名義人乙○○及丙○○名義簽發本
    票交付方才願意付款，乙○○因急須該二百萬元應急，為迅速取得上開二百萬元
    借款，竟未再徵求乙○○、丙○○夫婦之同意，竟意圖供行使之用，於其設於高
    雄市之前開公司處，以偽簽乙○○、丙○○二人署押（簽名）及盜用該二人原先
    同意擔任旭勵公司股東時辦理登記所留存於上開旭勵公司之印章之方式，偽造發
    票日均為八十二年三月十九日、到期日均為八十二年五月十九日、發票人分別為
    乙○○、丙○○，面額均為新台幣（下同）一百萬元（票號二一七三七一號、二
    一七三七二號）之本票二張（未扣案），並持往向洪金快借得二百萬元，致生損
    害於莊豐財、丙○○本人。
二、案經被害人丙○○訴請臺灣高雄地方法院檢察署檢察官偵查起訴。
      理      由
一、訊據上訴人即被告甲○○坦承有簽發上開二張本票之事實不諱，惟矢口否認有偽
    造有價證券犯行，辯稱：位於屏東縣紡寮鄉市○街六十四巷九號、七十巷十八號
    之房屋二棟，係旭勵公司所建造，借用乙○○、丙○○名義辦理所有權登記，因
    公司財務困難，於徵得公司負責人莊豐財之同意後，將上開房地設定抵押權登記
    予洪金快，因旭勵公司信用不好，洪金快要求我另外開本票以作為向她借款二百
    萬元之擔保，這件事所有股東全知道，因要趕三點半，當時乙○○、丙○○人在
    桃園，我有跟他們電話聯繫，電話中他們有同意我蓋章簽發本票，由我代為簽發
    上開二張本票交付予洪金快，如乙○○二人並未同意代簽本票，為何同意辦理抵
    押權登記等語。
二、經查：
（一）被告右揭犯行，業據告訴人丙○○先後指訴綦詳，核與告訴人之夫即被告之弟
      乙○○所證述之情節相合，並有上開本票影本二張附於偵查卷可稽。
（二）被告雖以前詞置辯，然上開二筆不動產係旭勵公司所建造，借用乙○○夫婦二
      人名義辦理所有權登記，本票上之二枚印文係乙○○夫婦二人向建設局登記為
      上開公司股東並留存於公司之印章所蓋用及乙○○二人曾交付多張印鑑證明交
      予被告甲○○，以利公司辦理不動產登記事宜等事實，固經被告甲○○供承在
      卷，且為告訴人所不否認，且證人乙○○於本院前審調查時證稱：「‧‧只知
      向銀行借錢，至於公司設定第二胎是我知情，但不知向洪金快借錢這件事。我
      會同意設定第二胎。因當初認為房子不是我的，屬公司的，同意借錢，但沒講
      擔任債務人或是義務人。」等語（見本院八十六年度上訴字第二二九七號卷第
      六十四頁背面、第六十五頁），告訴人於該日調查時亦陳述：「當初沒說是擔
      任債務人或是義務人事，談的內容是房子是公司的要去借錢，而我們只是配合
      。」等語（見本院八十六年度上訴字第二二九七號卷第六十五頁），又卷附系
      爭本票二紙上所蓋印其上之乙○○、丙○○印文與旭勵公司變更登記事項卡上
      股東名冊上所蓋用之印文，依肉眼比對極易認定確屬同一，有變更登記事項卡
      一份附卷可參，訊諸被告亦坦認該印章之蓋用係持原登記股東時所刻之印章蓋
      用，足認告訴人丙○○、乙○○夫婦本意應是認為上開房地為旭勵公司所有，
      僅是借用其二人名義登記，實際上之所有權人仍為旭勵公司，因此旭勵公司之
      財務既有困難，欲持之向銀行或民間私人借款，自無異議，因此除向彰化商業
      銀行第一順位抵押貸款外，嗣後又辦理設定第二順位抵押向洪金快借錢，雖告
      訴人夫婦對於向民間何金主借錢之詳情雖不清楚，但只要不牽扯其個人財產，
      對此並無意見，參以告訴人夫婦對於設定第二順位抵押一事，自始均未提出告
      訴，由此亦可證告訴人夫婦確實同意旭勵公司處分公司所建造而信託登記告訴
      人與其夫乙○○名下之上開不動產，是被告持登記為告訴人夫婦名下不動產設
      定抵押予洪金快一節，應無虛偽之情。
（三）然告訴人是否確有同意簽發本件系爭二紙本票？則有探討之必要。於同一次借
      款行為中所事涉設定抵押權（按第二順位）及簽發本票之重要法律行為所使用
      之印章，竟使用不同之印章，此依被告所辯固稱係因於告訴人住桃園無法南下
      親自持原印鑑章蓋用，乃授權其持原置放公司內之告訴人夫婦印章蓋用，然依
      告訴人稱本次向洪金決借款其根本不知，甚且要設定第二順位抵押權之事，其
      亦毫無所悉（按告訴人固同意交出系爭名下供公司借款週轉，但借款細節仍堅
      稱毫無所悉），證諸抵押權設定過程，均係由被告一手負責、主導，相關借款
      所需證件完全由被告單獨交與洪金快交涉，再由洪金決交由代書辦理之事實，
      已據被告供明在卷，且據證人洪金快及代書姚秀蘭證述明確，是有關設定第二
      順位抵押權予洪金快一事，告訴人丙○○及乙○○確均未出面，且依該次設定
      抵押權所使用之印鑑證明書係早在八十二年一月十六日即申請出來，有該印鑑
      證明書附卷可按，該日期則係早於上開系爭房地設定第一順位設定抵押權予彰
      化商業銀行之登記日期（即八十二年一月十九日），亦有土地暨建物登記簿謄
      本附卷可資比對，是告訴人丙○○堅稱本次設定抵押權予洪金快之事係被告利
      用其第一次配合設定第一順位抵押權予銀行對保借款時所申請多餘之印鑑證明
      自行辦理之情，已非無據（按系爭第二順位抵押權之設定借款，既係告訴人一
      貫同意拿出受信託登記其名下房地對外借款供公司週轉，則設定第二順位時縱
      未再行詳予告知，應認已在其概括授權範圍內，被告縱未再行告知，應無涉及
      偽造文書之情，然尚不得據此即謂被告亦獲授權簽發法律效果不同之票據），
      況對外借款，並非必然事涉本票簽發，而法律上抵押權設定與本票簽發所生法
      律效力亦有所差異，而本件被告向洪金快借款本係以公司需款週轉之名義稱之
      （依借錢時尚有簽發公司支票由被告背書），已據被告供明，尚無法遽此即證
      明丙○○、乙○○二人同意被告甲○○以其夫婦名義簽發本票另負票據債務，
      且依一般經驗法則，被告既坦承向洪金快所借之上開二百萬元，並未交付乙○○夫婦，且公司財務已陷入危機，乙○○夫婦又僅係掛名股東，並未實際參與
      公司經營，豈會願再以本人名義借款，負擔票據債務取得款項以供公司使用？
（四）證人莊豐財、洪金快於本院前審調查時，先後均供稱對於被告甲○○簽發本票
      是否事先徵得乙○○夫婦同意均不知情等語（見本院八十六年度上訴字第二二
      九七號卷第十七頁、第三十一頁背面），然證人莊豐財於本院前審調查中曾一
      度證稱簽發本票有徵得告訴人同意，但進一步陳稱係聽聞被告告知，尚非本人
      親自耳聞等語（見本院八十六年度上訴字第二二九七號卷第三十一頁），但其
      所謂有取得同意之說詞，係傳聞證據，自不足採為有利被告之證據，該二名證
      人亦未曾就本票一事與告訴人聯絡查證，自不得作為被告確有徵得告訴人同意
      簽發本票之證據。況被害人乙○○本與被告間存有兄弟手足關係，其於本件中
      並未主動提出告訴，於言談間固不否認有同意將登記其名下之房地提供公司借
      錢週轉，但均堅稱對於簽發本票一事毫無所悉，其於同意借款之餘，尚無僅為
      脫免本人民事本票債務即遽行故陷兄弟於承擔嚴重刑事責任之理，其就有無授
      權一節所為陳述，自屬堪予採信。
（五）證人李榮吉雖於本院九十二年一月二十二日調查時結證：「於八十二、三年間
      ，那時莊豐財的銀行信用不好，有跳票，所以莊豐財拜託我，以我名義由乙○○的太太丙○○提供她娘家不動產去向土地銀行鳳北分行貸款，借出來的錢是
      給莊豐財用的，後來借出來的錢莊豐財也沒有還清，我個人也因此受牽連，我
      還有替他們付過利息，那時我自己本身的財務也不是很好。本件貸款時，丙○○本人有出面，也有帶我及銀行的人去看土地。」等語（見本院卷第四十二頁
      、第四十三頁），然此為告訴人所不否認，證人乙○○於本院九十二年四月二
      日調查時亦證述無訛（見本院卷第一一六頁），但此之抵押貸款與簽發本件系
      爭二紙本票，其法律關係究竟不同，故不得因告訴人曾提供其娘家土地向銀行
      抵押貸款，而遽以認定告訴人夫婦同意簽發系爭二紙本票，因此證人李榮吉上
      開證詞自不得作為有利於被告之證據。
（六）本院向屏東縣枋寮地政事務所函調有關告訴人夫婦名下之門牌屏果縣枋寮鄉市
      ○街六十四巷九號及同街七十巷十六號房屋二間（含房、地），先後向彰化商
      業銀行、洪金快設定抵押貸款之有關資料，送請法務部調查局鑑定先後二次「
      乙○○」、「丙○○」之印鑑章是否相同？然該局函覆本院需將印鑑章實物一
      併送鑑定，但告訴人夫婦於本院九十二年四月二日調查時均稱該印鑑章已不見
      了等語（見本院卷第一一五頁、第一一八頁），因此自無從一併檢送印鑑章實
      物重新送鑑定，然依據卷附資料得知，上開房地設定抵押所用之先後二次印鑑
      證明是同一日期申請（八十二年一月十六日），且依肉眼觀察，先後二次設定
      抵押所蓋之印章均相同，又地政機關既准予設定抵押登記，應係同一顆印章無
      誤，但依本院前所述，告訴人設定抵押給洪金快一節，雖稱不知情，但在其概
      括授權之範圍內，因此該部分設定抵押所蓋之印章應係真實，因而本件雖未經
      法務部調查局鑑定為相同，但告訴人對此印章之真正，並無疑異，故無再行送
      鑑定之必要，核此敘明。
（七）綜上所述，足認被告事先確未徵得告訴人丙○○及被害人乙○○之同意而偽造
      本件系爭二紙本票之事實，足見被告上開所辯，係卸責之詞，不足採信。本件
      事證明確，被告偽造有價證券犯行，堪以認定。
三、核被告甲○○所為，係犯刑法第二百零一條第一項之偽造有價證券罪。被告偽造
    署押及盜用印章之行為，均係上開偽造有價證券罪之階段行為，不另構成偽造署
    押、盜用印章罪；又被告行使偽造有價證券之低度行為，為偽造有價證券之高度
    行為所吸收，不另論罪。被告同時、地接續偽造之系爭本票二張，雖係被告基於
    單一犯意所同時偽造，然其被害人為二人，係侵害二人之法益，應成立想像競合
    犯之裁判上一罪（最高法院七十三年台上字第三六二九號判例參照），附此敘明
    。本件偽造本票所使用之印章原係合法刻用，嗣經被告盜用之事實，已據被告供
    明，且有股東名冊影本在卷可資比對，堪認屬實，是公訴人認被告係偽造（而非
    盜用）印章，犯有刑法第二百十七條之罪（雖未載明第一或第二項，但依事實欄
    所載係屬第二項之記載），於法尚有未合，併此敘明。
四、原審以被告罪證明確，因予論罪科刑，固非無見；惟查：原審更正檢察官有關盜
    用印章一節之事實認定，而為與檢察官不同之事實認定固無不合，但於判決理由
    中未為變更事實認定之論述，自有未洽；又被告偽造本票之意圖係供行使之用，
    此乃被告所犯刑法第二百零一條第一項犯罪之構成要件，原審於事實欄中亦未載
    明被告偽造本票意圖之主觀構成要件，於法亦有未合。被告上訴意旨，仍執前詞
    ，否認犯罪，指摘原判決不當，雖無理由，然原判決既有上開可議之處，自屬無
    可維持，應由本院將原判決予以撤銷改判。爰審酌被告迄今未取得被害人乙○○
    夫婦諒解及偽造本票之面額非少等一切情狀，仍量處有期徒刑三年四月。又被告
    偽造之上開二張本票，雖未扣押，但不能證明業已滅失，爰併依刑法第二百零五
    條規定，宣告沒收；又其偽造之署押，均已包含於所偽造之本票內，不另為沒收
    之諭知，又此敘明。
據上論斷，應依刑事訴訟法第三百六十九條第一項前段、第三百六十四條、第二百九
十九條第一項前段，刑法第二百零一條第一項、第二百零五條、第五十五條，罰金罰
鍰提高標準條例第一條前段，判決如主文。
本案經檢察官方娜蓉到庭執行職務。
中    華    民    國      九十二      年      四      月     三十   日
                              臺灣高等法院高雄分院刑事第二庭
                                  審判長法官  林正雄
                                        法官  謝靜雯
                                        法官  黃壽燕
右正本證明與原本無異。
如不服本判決應於收受本判決後十日內向本院提出上訴書狀，其未述上訴理由者，
並得於提起上訴後十日內向本院補提理由書狀（均須按他造當事人之人數附繕本)「
切勿逕送上級法院」。
                                      書記官  黃富美
中    華    民    國      九十二      年      四      月     三十   日
附錄本判決論罪科刑法條：
刑法第二百零一條第一項：
  意圖供行使之用，而偽造、變造公債票、公司股票或其他有價證券者，處三年以上
  十年以下有期徒刑，得併科三千元以下罰金。


司法院資訊處製作；財團法人民間司法改革基金會備份。
